【裁判字號】    97,抗,2083
【裁判日期】    980123
【裁判案由】    定暫時狀態之假處分
【裁判全文】
臺灣高等法院民事裁定                  97年度抗字第2083號
抗  告  人  英屬維京群島商資祥投資有限公司
即  相對人  (HOGGARD .
法定代理人  ESSEXVALE.
人
抗告人兼上
法定代理人  甲○○
共同代理人  蔡順雄律師
            簡嘉宏律師
相  對  人
即  抗告人  聚益化學工業股份有限公司
兼法定代理  戊○
人                      5號
相  對  人
即  抗告人  乙○○
            丙○○
                        號
            丁○○
共同代理人  陳敬暐律師
            徐景星律師
            鄭智元律師
上列當事人間假處分事件，抗告人對於中華民國97年11月7 日臺
灣臺北地方法院97年度全字第87號所為裁定，各自提起抗告，本
院裁定如下：
    主      文
原裁定第一項廢棄。
上開廢棄部分，抗告人英屬維京群島資祥投資有限公司在原法院
之聲請駁回。
抗告人英屬維京群島資祥投資有限公司及甲○○之抗告駁回。
聲請及抗告費用均由抗告人英屬維京群島資祥投資有限公司及甲
○○負擔。
    理      由
一、抗告人即相對人英屬維京群島資祥投資有限公司（下稱資祥
    公司）及甲○○（下與資祥公司合稱資祥公司等，分稱姓名
    ）在原法院聲請意旨略以：
  (一)資祥公司為相對人聚益化學工業股份有限公司（下稱聚益公
    司）股東，持有股份占股份總數百分之 34.57，甲○○則為
    資祥公司之法定代理人，並經選任為聚益公司董事、董事長
    ，任期自95年3月8日起至98年3月7日止。
  (二)97年6月21日聚益公司在臺北市松山區○○○路15號10 樓之
    11會議室召開97年度股東常會，資祥公司並未出席，該次出
    席股東共6人，持有股份占股份總數僅百分之65.43，未達股
    份總數三分之二，但聚益公司竟以該公司為「公開發行公司
    」為由，違反公司法第199條第2項「股東會為解任董事之決
    議，應有代表已發行股份總數三分之二以上股東出席、出席
    股東表決權過半數之同意行之」之規定，決議全面改選董監
    事，改選相對人戊○、乙○○、丙○○（下與丁○○合稱戊
    ○等，分稱姓名）為新任董事、相對人丁○○為新任監察人
    ，並即召開董事會，選任戊○為新任董事長。但聚益公司並
    非公開發行股票之公司，是上開全面改選董監事之決議違法
    ，資祥公司業已依公司法第189條規定提起97年度訴字第521
    5號撤銷股東會決議之訴。
  (三)公司法第192條第1項業於90年11月12日修正，董事資格已不
    限於公司股東，甲○○任聚益公司董事，無違法之虞;95 年
    3月8日股東臨時會即改選聚益公司董監事，甲○○無所謂偽
    造文書情事; 相對人所稱94年、95年資金流向不明云云，經
    委請會計師查核並無短少且經財務部門說明後，監察人已無
    意見。
  (四)甲○○自聚益公司成立之初即任董事長，迄今已20餘年，經
    營成效卓然，95年度、96年度稅後淨利分別達新臺幣 (下同
    )32,376,671 元、26,205,024元，每股盈餘達3.2元、2.6元
    ，96 年股東分配盈餘更達4,000萬元，而原經營團隊遭提前
    解任，戊○等就任董監事後，旋即解雇財務部門經理王淑芬
    、出納邱祖如、會計張淑萍、船務陳貞伶、林欣葦，解雇財
    務部門員工逾半，並安插毫無財務經驗之乙○○之女何涵蓉
    進入財務部門，整肅員工，復未辦理交接，致使溢付營業稅
    退稅業務及高等行政法院進行中之訴訟均無熟稔業務之人處
    理，公司營運大受影響，喪失原獲利能力，損及股東權益，
    主要往來金融機構香港上海淮豐銀行臺北分行、荷蘭銀行臺
    北分行、花旗 (臺灣) 銀行敦化分行並因對相對人戊○、乙
    ○○、丙○○、丁○○經營能力缺乏信心，分別凍結金額為
    美金300萬元、美金100萬元、70萬元之貸款及帳戶資金，聚
    益公司已無法開出信用狀正常交易、資金調度困難、影響產
    品生產及銷售，甚且向民間貸款以清償債務，每月並需攤償
    上海商業儲蓄銀行（下稱上海商銀）忠孝分行800 萬元之貸
    款，有倒閉危險，自97年8 月底戊○等人接掌聚益公司以來
    ，9月份公司營收已較上月減少1,500萬元，以資祥公司持股
    比例計算，資祥公司將受有每年10,368,000元以上之損失，
    資祥公司之股東權益實有無法回復之急迫危險，又戊○等已
    經辦理董監事變更登記，甲○○之董事身分已受無法回復之
    急迫危險，爰依民事訴訟法第538 條之規定，聲請為定暫時
    狀態之假處分，於原法院97年度訴字第5215號撤銷股東會決
    議訴訟判決確定前，禁止戊○等依97年6月21 日股東會決議
    行使董事、監察人職務。
二、原法院裁准資祥公司以25,941,541元或同額之上海商銀無記
    名可轉讓定存存單為相對人供擔保後，聚益公司於原法院97
    年訴字第5215號撤銷股東會決議事件訴訟確定前，不得依97
    年6月21 日股東會決議容任戊○、乙○○、丙○○行使董事
    長、董事職權及容任相對人丁○○行使監察人職權。戊○等
    於原法院97年訴字第5215號撤銷股東會決議事件訴訟確定前
    ，不得依97 年6月21日股東會決議行使聚益公司董事、監察
    人職權。駁回抗告人甲○○之聲請。並選任許伯彥會計師、
    劉江抱會計師為聚益公司之臨時管理人，管理期間至臺灣臺
    北地方法院97年度訴字第5215號撤銷股東會決議事件訴訟確
    定之時。
三、資祥公司等抗告意旨略以：
  (一)原審以聚益公司於戊○等人接掌營運後，單月營收下滑百分
    之17，並以接掌公司之後之獲利表現，推算聚益公司因假處
    分所受損害金額為23,461,541元，然營收下滑與本案假處分
    無關，以此審酌聚益公司因假處分所受損害之依據顯非妥適
    。且原裁定已選任臨時管理人續行經營管理，並無任何證據
    證明聚益公司獲利能力因此降低，故原審裁定聚益公司獲利
    能力將因臨時管理人之經營管理而降低至多一半，亦非妥適
    。
  (二)原審裁定以劉江抱會計師任臨時管理人，係因其為聚益公司
    之簽證會計師故熟悉公司之業務，但臨時管理人需就公司經
    營決策及所致盈虧負善良管理人責任，而簽證會計師則係立
    於查核公司財務之監督者立場，監督公司財務運作，二者職
    務內容顯相對立，恐有利害衝突之虞，且影響簽證會計師之
    獨立性，能否為公平之管理足堪疑慮，恐非妥適。
  (三)甲○○之董事任期至98年3月7日即屆滿，而撤銷系爭股東會
    決議訴訟如於98年3月7日後始行確定，抗告人縱獲勝訴判決
    亦無實益。況相對人已申請董監事變更登記而經允許，對於
    抗告人甲○○之董事身份已生損害。且相對人戊○等於變更
    登記後，將得代表公司為種種不利於公司之行為，嚴重影響
    交易安全，抗告人日後獲得勝訴判決時，已生侵害及無法回
    復之急迫危險，而有定暫時狀態處分之必要。
四、相對人即抗告人聚益公司、戊○等抗告意旨略以：
  (一)資祥公司提起本件假處分聲請，並未釋明其所爭執之法律關
    係如何得以撤銷系爭決議訴訟加以確定，且就其所爭執之法
    律關係是否有定暫時狀態之必要，亦未見釋明，此與民事訴
    訟法第538條所規定之要件顯有未合。
  (二)資祥公司亦未釋明本件聲請具有定暫時狀態之必要 (保全之
    必要 )，且未指出新任董監事於公司經營上有何重大失職情
    事，實際上無法明確化駁回假處分對聚益公司等可能造成之
    損害，資祥公司並非生命、身體或財產正遭受立即明顯之重
    大侵害，不具立即明顯之危險，而假處分對聚益公司等之權
    益有重大影響，應為高度之要件審查及釋明要求。資祥公司
    身為股東，其得分配之股息、紅利及依法應有之股東權益均
    絲毫未減，不因全面改選董監事而有不同，且聚益公司實際
    營運及決策係由董事會決定後發交總經理戊○執行，並非甲
    ○○一人功勞，實則新任董監事僅由股東丙○○取代不具股
    東身分之甲○○，其餘董監事與原團隊相同，新任董監事既
    經營自身持有股權之公司，自當更加努力謹慎經營，無喪失
    獲利能力之可能，相對人無法具體指明因本件爭執之法律關
    係而受有何等之損害，所請求與定暫時狀態假處分應釋明之
    要件顯有未合。
  (三)聚益公司等因本件假處分可能蒙受之損害大於資祥公司、何
    榮祥因不許可假處分可能蒙受之損害，甲○○於94年3 月20
    日前全數移轉其所持有之股份予資祥公司，股東為免其無心
    經營公司或掏空公司資產，遂要求改選董監事，但94年3 月
    20 日僅選任乙○○為監察人，復拒絕乙○○之查帳，95年3
    月19日95年度股東常會中，亦未改選董監事，甲○○竟逕自
    向臺北市政府辦理董事、監察人變更登記，涉及偽造文書，
    其後又多次拒絕監察人之查帳，經監察人查閱94年、95年度
    報表，發覺公司資金短少一億餘元，該資金額已遭掏空、侵
    占。故本件假處分若經許可，則聚益公司明顯將蒙受公司可
    能被甲○○淘空之嚴重侵害，此損害顯然大於資祥公司、何
    榮祥因本件假處分駁回之不利益。
  (四)原裁定選任二位臨時管理人以代行董事及監察人職務，惟原
    審並未具體酌定二臨時管理人職務應如何分配，依單獨代表
    之法理，各臨時管理人均得單獨代表聚益公司，無法以多數
    決方式達成決策，此勢將造成聚益公司實際運作困難。且抗
    告人公司因原裁定受執行後，遭上海商銀無預警之情形下，
    聲稱依據原裁定之執行命令，對聚益公司與該行間之財務往
    來為諸多刁難，反而造成聚益公司營運窒礙難行之結果。
  (五)原任董監事之任期僅至98年3月7日止，任期屆滿依法應由股
    東會選任新任董監事，而本件相對人所爭執之法律關係為「
    系爭提前改選董監事之效力」，則定爭執之暫時狀態僅得存
    在於原任期屆滿前為止，原裁定竟以相對人提起之「撤銷系
    爭股東會決議之訴確定前」為定暫時狀態之期間，亦屬不當
    。
五、按新修正民事訴訟法第526條第2項，已將「債權人雖未為前
    項釋明，如就債務人所應受之損害已供法院所定之擔保者，
    得命為假扣押」之規定，修正為「前項釋明如有不足，而債
    權人陳明願供擔保或法院認為適當者，法院得定相當之擔保
    ，命供擔保後為假扣押」，以與同條第1 項規定「請求及假
    扣押之原因，應釋明之」相呼應。是請求及假扣押之原因，
    債權人如未先為釋明，縱就債務人所應受之損害供法院所定
    之擔保者，亦不得命為假扣押，必因釋明而有不足，並經債
    權人陳明願供擔保或法院認為適當者，始得命供擔保後為假
    扣押。此於假處分，依同法第533 條規定，自亦準用之。又
    同法第538條第1項、第2 項規定，於爭執之法律關係，為防
    止發生重大之損害或避免急迫之危險或有其他相類之情形而
    有必要時，得聲請為定暫時狀態之處分。前項裁定，以其本
    案訴訟能確定該爭執之法律關係者為限。故適用上開條項准
    為定暫時狀態之處分，除審究是否為有「爭執之法律關係」
    外，並須兼顧聲請人有無釋明「為防止發生重大之損害或避
    免急迫之危險或有其他相類之情形而有必要」之假處分原因
    存在而予適用，倘不能提出該能即時調查之證據以釋明者，
    即無就爭執之法律關係定暫時狀態之必要，於此情形，如非
    因釋明而有不足時，縱陳明願供擔保以代釋明，亦無足以補
    之，法院自應駁回其聲請（最高法院94年度台抗字第15 6號
    裁定意旨參照）。
六、經查，資祥公司於原審主張聚益公司於97年6月21 日股東會
    所為全面改選董監事之決議，違反公司法第199條第2項規定
    而得撤銷，同日選任之董監事即戊○、乙○○、丙○○、丁
    ○○等不得行使董事、監察人職務，且該爭執事項，得由臺
    北地方法院97年度訴字第5215號撤銷股東會決議事件確定，
    並提出97年度股東會通知書、97年度股東常會增加議案通知
    書、公司變更登記表、股東名冊、97年度第一次股東常會議
    事錄、97年度新任董事會會議紀錄、起訴狀影本、公司登記
    案件進度查詢單、聚益化學工業股份有限公司章程、公司登
    記資料查詢單、股東臨時會議事錄、董監事願任同意書等件
    ，可認資祥公司就本件之請求已為相當之釋明。
七、至於本件是否具有「為防止發生重大之損害或避免急迫之危
    險或有其他相類之情形而有必要」之假處分必要性，抗告人
    於原審聲請時主張因系爭違法股東會決議提前解任董監事，
    使新經營團隊上任後，抗告人資祥公司及甲○○依其持股比
    例即喪失原經營團隊之獲利能力每年約10,368,000元，且相
    對人戊○等上任後，已申請董監事變更登記，不當進行人事
    調整，使聚益公司營業額明顯衰退、聚益公司面臨資金調度
    困難等問題，其顯有受重大損害之虞等語。惟查：
  (一)資祥公司等雖主張系爭違法股東會決議使聚益公司喪失原有
    經營獲利能力，並提出97年第1次股東常會議事錄、94-96年
    之股東權益變動表為證（見原審卷第27、34頁），惟此係釋
    明系爭股東會決議前，聚益公司之營業狀況，與系爭股東會
    決議後，聚益公司之營業是否改由戊○等行使董監事職權而
    產生負面影響之事實無涉。且公司之營運及決策係由董事會
    決定，再發交總經理執行，若有獲利，並非可全歸功於董事
    長，且聚益公司改選後新的董監事名單，除了甲○○外，其
    餘董監事皆與原經營團隊相同，且皆具有股東身份，為其自
    身之利益，衡情當更加努力並謹慎經營聚益公司，尚難認戊
    ○等對於聚益公司之經營有明顯不利之情事。
  (二)又資祥公司等主張戊○等安插無經驗之新進人員，亦未辦理
    交接，致聚益公司原每月辦理溢付營業稅之退稅業務因無交
    接而未處理，聚益公司88年間違章欠稅金額55,701,732元之
    案件目前已申請且部分尚於高等行政法院審理中，熟稔案情
    之員工卻遭解雇且未交接，將無法於訴訟上主張權利云云，
    雖據提出人事命令、勞保退保申報表、台北市國稅局松山分
    局函及應退稅額明細表、納稅義務人違章欠稅查復表等件（
    見原審卷第174-177 頁）。惟查：就有關聚益公司之違章欠
    稅案件，戊○已承受訴訟，並委任律師處理，有行政陳報狀
    影本附卷可稽（見本院卷第28頁），此外，資祥公司等僅泛
    稱公司新進人員將造成公司營運之困難云云，卻未能具體釋
    明人事經調動後，資祥因此或將受有何損害，此部分亦不足
    採。
  (三)至資祥公司等主張戊○等對財務及營運之措施不當等，已造
    成公司營運不善，將有倒閉之急迫危險云云。查，在原審裁
    定之前，戊○等更自行出資清償聚益公司對兆豐票券發行之
    商業本票3000萬元，有匯款明細、匯款單在卷可稽（見本院
    卷第29-31頁），戊○、乙○○另於97年9月18日以個人名義
    為聚益公司擔任連帶保證人，亦有戊○等提出之授信往來契
    約書、本票等為證（見本院卷第32-35 頁），即仍與銀行維
    持授信往來，此外，資祥公司未釋明戊○等有何對財務及營
    運之措施不當之情事。
  (四)綜上，資祥公司之主張及所提證據，並未能釋明有「為防止
    發生重大之損害或避免急迫之危險或有其他相類之情形而有
    必要」之假處分必要性。
  (五)至甲○○並非聚益公司之股東，其自非本案訴訟即臺北地方
    法院97年度訴字第5215號撤銷股東會決議事件之當事人，其
    依民事訴訟法第538條第1、2 項規定，聲請本件定暫時狀態
    假處分，於法已有不合；況甲○○與資祥公司人格各別、損
    益獨立，本未可一概而論，縱其與聚益公司間董事、董事長
    委任關係因系爭股東會決議而提前於97 年6月21日遭否認，
    其原任期既至98年3月7日，此觀公司變更登記表所載即明（
    見原審卷第24 頁），其所受損害亦僅8個月餘之董事、董事
    長報酬，其縱有受報酬之損害，亦未釋明有何重大急迫之損
    害或危險，其為本件聲請，亦於法不合。
八、綜上所述，資祥公司聲請本件假處分，未盡假處分必要性之
    釋明，本院認無定暫時狀態處分之必要，依前開說明，亦無
    從因抗告人願供擔保而為假處分，其聲請定本件暫時狀態之
    處分，即有未合，不應准許。乃原裁定准許資祥公司之聲請
    ，顯有違誤。聚益公司、戊○等抗告意旨執此指摘原裁定不
    當，為有理由，應由本院廢棄原裁定，並自為裁定駁回資祥
    公司在原法院之聲請。至甲○○部分，原裁定駁回其聲請，
    核無不合，抗告意旨仍執前詞，聲明廢棄，為無理由，應予
    駁回。資祥公司抗告聲明改定擔保金，亦無理由，應予駁回
    。
九、據上論結，本件資祥公司、甲○○之抗告為無理由，聚益公
    司、戊○、乙○○、丙○○、丁○○之抗告為有理由，爰裁
    定如主文。
中    華    民    國    98    年    1     月    23    日
                    民事第十七庭
                          審判長法  官  藍文祥
                                法  官  吳燁山
                                法  官  陳麗芬
正本係照原本作成。
本裁定除以適用法規顯有錯誤為理由，不得再抗告。如提起再抗
告，應於收受後10日內委任律師為訴訟代理人向本院提出再抗告
狀。並繳納再抗告費新台幣１千元。
中    華    民    國    98    年    1     月    23    日
                                書記官  張永中


司法院資訊處製作；財團法人民間司法改革基金會備份。
